【裁判字號】    98,交聲,3550
【裁判日期】    990107
【裁判案由】    違反道路交通管理處罰條例聲明異議
【裁判全文】
臺灣臺北地方法院交通事件裁定        98年度交聲字第3550號
原處分機關  交通部公路總局臺北區監理所板橋監理站
異  議  人
即受處分人  甲○○
上列異議人即受處分人因違反道路交通管理處罰條例案件，對於
交通部公路總局臺北區監理所板橋監理站中華民國98年9月9日所
為之處分（原處分案號：板監裁字裁41-C00000000號），聲明異
議，本院裁定如下：
    主      文
原處分撤銷。
甲○○汽車駕駛人，駕駛汽車經測試檢定酒精濃度超過規定標準
，處罰鍰新臺幣貳萬元，並吊扣其駕駛執照一年，及應施以道路
交通安全講習。
    理      由
一、按汽車（含機器腳踏車即機車）駕駛人飲用酒類或其他類似
    物後其吐氣所含酒精濃度超過每公升0.25毫克或血液中酒精
    濃度超過百分之0.05以上者，不得駕車，道路交通安全規則
    第114條第2款定有明文。次按汽車駕駛人，駕駛汽車經測試
    檢定酒精濃度超過規定標準者，處新臺幣（下同）15,000元
    以上60,000元以下罰鍰，並當場移置保管該汽車及吊扣其駕
    駛執照1年，另應接受道路交通安全講習，道路交通管理處
    罰條例第35條第1項第1款、第24條第1項第2款亦分別規定甚
    明。
二、本件異議人即受處分人甲○○於民國98年3月12日13時46分
    許，駕駛車號BEH-123號重型機車行經臺北縣新店市○○路
    2之1號前，為警攔檢，測得其吐氣所含酒精濃度達每公升0.
    57毫克，經警依違反道路交通管理處罰條例第35條第1項第1
    款規定製單告發後，異議人不服提出申訴，經原處分機關交
    通部公路總局臺北區監理所板橋監理站調查結果，仍認異議
    人有「汽車駕駛人酒精濃度超過規定標準（0.55以上）」之
    違規行為，而依道路交通管理處罰條例第35條第1項第1款規
    定，於98年9月9日以板監裁字裁41-C00000000號裁決書裁處
    受處分人罰鍰45,000元，並吊扣駕駛執照12個月，及施以道
    路安全講習等情，有卷附臺北縣政府警察局舉發違反道路交
    通管理事件通知單（北縣警交大字第C00000000號，下稱舉
    發通知單）及交通部公路總局臺北區監理所板橋監理站違反
    道路交通管理事件裁決書（板監裁字裁41-C00000000號）等
    在卷可稽。
三、異議人異議意旨略以：伊同一事實之酒後駕車犯行，業經檢
    察官為緩起訴處分，並已依命令繳交25,000元給國庫，何以
    還要繳本件4萬多元之罰鍰，實有不公，為此聲明異議，請
    求撤銷原處分等語。
四、經查：
  (一)本件異議人於上開時地駕駛上揭車牌號碼之重型機車，為警
    攔停測試吐氣所含酒精濃度達每公升0.57毫克之事實，為異
    議人所不爭執，且有舉發通知單1紙在卷可證，揆諸前揭酒
    精濃度規定標準，異議人違反道路交通管理處罰條例第35條
    第1項第1款之違規事證，堪以認定明確。而異議人該酒後駕
    車之公共危險行為，經臺灣臺北地方法院檢察署檢察官審酌
    後，於98年4月17日以98年度偵字第7839號予以緩起訴處分
    ，其期間為1年，並命異議人應於緩起訴處分確定後6個月內
    ，支付25,000元予國庫，異議人已於98年7月20日繳交2,500
    0元等情，亦經本院調取該卷宗核閱無訛。
  (二)按罰鍰、吊扣證照及講習處分均屬行政罰，行政罰法第1條
    、第2條定有明文。道路交通管理處罰條例就交通違規行為
    所定法律效果包括罰鍰、吊扣證照及講習裁罰等行政罰，故
    道路交通管理處罰條例本質上係屬行政罰，是違反道路交通
    管理處罰條例之裁罰事件，自有行政罰法之適用。又一行為
    同時觸犯刑事法律及違反行政法上義務規定者，依刑事法律
    處罰之。但其行為應處以其他種類行政罰或得沒入之物而未
    經法院宣告沒收者，亦得裁處之。前項行為如經不起訴處分
    或為無罪、免訴、不受理、不付審理之裁判確定者，得依違
    反行政法上義務規定裁處之，行政罰法第26條亦定有明文，
    此即所謂一事不二罰原則。揆諸本條之立法理由，係指一行
    為同時觸犯刑事法律及違反行政法上義務規定時，由於刑罰
    與行政罰同屬對不法行為之制裁，而刑罰之懲罰作用較強，
    故依刑事法律處罰，即足資警惕時，實無一事二罰再處行政
    罰之必要。且刑事法律處罰，由法院依法定程序為之，較符
    正當法律秩序，應予優先適用。故同時觸犯刑事法律及違反
    行政法上義務規定之行為，行政機關得否科以與刑罰相類之
    行政罰處罰，端視該行為之刑事訴追或審判程序終局結果而
    定，在刑事訴追、審判程序尚未終局確定前，行政機關自不
    得逕予裁罰。至於罰鍰以外之沒入或其他種類行政罰，因兼
    具維護公共秩序之作用，為達行政目的，行政機關仍得併予
    裁處。所謂其他種類行政罰，係指違反行政法上之義務應受
    裁罰性之不利處分而言，依行政罰法第2條規定，應包括限
    制或禁止行為之吊扣證照處分及警告性講習處分在內。
  (三)刑事訴訟法第253條之1規定，觸犯刑事法律之犯罪行為，除
    得經檢察官之起訴，並由法院審理後，為有罪科刑、無罪、
    免訴、不受理、不付審理之裁判外，如檢察官認該行為所涉
    為死刑、無期徒刑或最輕本刑3年以上有期徒刑以外之罪，
    於參酌刑法第57條所列事項及公共利益之維護，認以緩起訴
    為適當者，得定1年以上3年以下之緩起訴期間為緩起訴處分
    。是緩起訴係檢察官依其案件偵查結果，認被告有犯罪嫌疑
    ，而暫緩起訴，並課予被告一定之負擔或指示，故緩起訴處
    分與不起訴處分係因犯罪嫌疑不足或其他原因，且不得附條
    件或負擔，顯有不同，此觀刑事訴訟法第253條之2第1項、
    第252條及第253條規定自明，足見緩起訴處分仍屬一種刑事
    處罰。再者，經檢察官為緩起訴處分者，於緩起訴之猶豫期
    間內，檢察官可對其持續觀察，認為符合刑事訴訟法第253
    條之3第1項所列3款情形，即其顯無反省警惕之情或根本欠
    缺反省警惕之能力者，得依職權或依告訴人之聲請，將緩起
    訴處分撤銷，並依法追訴。是在緩起訴處分之猶豫期間內，
    刑事訴追程序仍未終局確定，此與不起訴處分確定後，刑事
    訴追程序終結，檢察官原則上不得就同一行為再行起訴之法
    律效果顯有不同。而行政罰法第26條第2項未將「緩起訴處
    分」明列，自不宜予以擴張解釋，緩起訴處分與不起訴處分
    於性質及效果上又屬不同，是經檢察官為緩起訴者，自無適
    用行政罰法第26條第2項規定之餘地。從而，經檢察官為緩
    起訴處分之行為，如同時違反行政法上義務之規定，因已有
    刑事處罰，倘行政機關另為行政裁罰，無異一罪二罰，參酌
    行政罰法第26條之立法意旨，違反行政法上義務之行為，倘
    同時經檢察官另為緩起訴處分時，行政機關自不得就同一行
    為，再為與刑罰相類之罰鍰處分。
  (四)惟行為人經檢察官為緩起訴處分並命向公庫繳款者，其繳納
    之款項解釋上屬道路交通管理處罰條例第35條第8項所規定
    之罰金，監理機關固不得再為行政裁罰，然行為人所支付之
    緩起訴處分金，倘未達道路交通管理處罰條例第92條第3項
    所定最低罰鍰基準規定者，依該條例第35條第8項之規定，
    命行為人補繳不足最低罰鍰部分之金額，應為適法（臺灣高
    等法院暨所屬法院97年度法律座談會刑事類提案第39號研討
    意見參見）。
五、綜上各情，本件受處分人前開酒後駕車行為，係同時觸犯刑
    事法律及違反行政法上義務規定之行為，其刑事部分，業經
    臺灣臺北地方法院檢察署檢察官為緩起訴處分確定，並附有
    應向國庫支付25,000元之負擔，已如前述。原處分機關依據
    道路交通管理處罰條例第35條第1項第1款、第24條第1項第2
    款之規定，裁處受處分人吊扣駕駛執照1年及施以道路交通
    安全講習之行政裁罰部分，雖無違誤。惟原處分機關於受處
    分人受緩起訴處分之負擔制約，而繳納緩起訴處分金25,000
    元予國庫後，仍依道路交通管理處罰條例第35條第1項第1款
    規定，未僅裁決命其補繳不足最低罰鍰部分之差額，而係裁
    罰受處分人罰鍰45,000元，難認合法。而本案酒後駕車係一
    個交通違規行為，罰鍰處分、吊扣駕駛執照及應接受道路交
    通安全講習部分，均無從區分，因認原處分機關裁處罰鍰45
    ,000元部分，尚有未恰，異議人此部分之異議為有理由，自
    應由本院將原處分全部撤銷，裁處受處分人處罰如主文第2
    項所示，以資適法。
據上論斷，依道路交通案件處理辦法第20條前段規定，裁定如主
文。
中    華    民    國    99    年    1     月    7     日
                  交通法庭    法  官  林庚棟
以上正本證明與原本無異。
如不服本裁定，應於送達後5日內向本院提出抗告狀。
                              書記官  張汝琪
中    華    民    國    99    年    1     月    8     日

司法院資訊處製作；財團法人民間司法改革基金會備份。
